臺灣高等法院刑事判決　　　　　　　　93年度上易字第1239號
上　訴　人
即　自訴人　戊○○
上　訴　人
即　自訴人　甲○○
共　　　同
自訴代理人　張伯時律師　兼自訴人二人之送達代收人
被　　　告　丁○○
選任辯護人兼
送達代收人　劉文崇律師
選任辯護人　許寶方律師
上列上訴人等因自訴被告等背信等案件，不服臺灣臺北地方法院
92年度自字第459號，中華民國93年6月11日第一審判決，提起上
訴，本院判決如下：
    主  文
上訴駁回。
    理  由
壹、自訴意旨略以：
一、民國（下同）91年12月31日，自訴人甲○○因分產事宜，與
    胞妹即另一自訴人戊○○、被告乙○○、被告丙○○（另由
    本院判決自訴不受理）等同至位於台北市中山區○○○路之
    王怡惠律師事務所處，簽立協議書，而依該協議書之內容與
    本案有關者為第4條之約定：「戊○○同意，將編號5之不動
    產，移轉過戶給甲○○指定之人即乙○○，乙○○同意承擔
    前開房屋已有1千5百萬債務，及抵押權設定，並以前開房屋
    向銀行辦理抵押設定借貸，供甲○○清償之1千5百萬元債務
    及對外之債務，另應支付戊○○5 百萬元，於簽立本契約書
    當場由乙○○開出本票5 百萬元，並於辦理前述銀行貸款後
    ，以前開房屋設定抵押權5 百萬元於戊○○。」是以，本件
    不動產移轉登記於被告乙○○，性質上是信託登記，被告乙○○無權處分本件不動產。
二、爰將上項約定之由來，說明如左：
（一）自訴人甲○○自幼為陳家收養，生母遺命，羅家財產應酌
      分2分之1予自訴人甲○○，因自訴人甲○○經商不善，債
      台高築，不得已求援胞妹即自訴人戊○○，獲伊同意將座
      落台北市中山區○○○路○段65巷2弄62號1至5樓過戶於自
      訴人甲○○所指定之登記人即被告乙○○，以交換台北市
      北投區○○○○段公告現值新台幣（下同）1億餘之農地2
      分之1 持分。適被告丙○○知悉上情後，竟設局詐騙，藉
      口若過戶自訴人甲○○名下，因自訴人甲○○有退票紀錄
      ，不容易向銀行貸到款項，渠可幫忙找其公司股東兼董事
      長乙○○登記為所有人，並向自訴人甲○○保證可輕易向
      銀行貸得3千萬元以上，不但可清償民間高利之第1順位抵
      押權人沈其晃之1千5百萬債款（原有抵押借款），餘款尚
      可清償自訴人甲○○其他債務，自訴人等2 人乃信其所言
      ，因而照辦。
（二）因結算本件不動產價值，自訴人甲○○願再給付5 百萬予
      自訴人戊○○，但不動產即將信託登記被告乙○○名下，
      所以要被告乙○○先開本票保證，並於銀行貸款後設定第
      2 順位抵押權擔保。
三、被告丙○○、乙○○、丁○○等共同犯罪之事證：
（一）嗣於92年1月7日被告乙○○取得登記上開不動產為所有權
      人，旋由被告丙○○夥同，於92年1 月15日向世華銀行貸
      款2千5百萬元，得款後卻分文未交自訴人甲○○，徒託空
      言代自訴人甲○○清償債務，除塗銷原來沈其晃設定於上
      開不動產之抵押權登記外，其餘迄未向自訴人甲○○交付
      代償明細及債權處理憑證（此部份已據被害人甲○○於92
      年4 月15日提出告訴，台灣台北地方法院檢察署少股偵辦
      ，不在本件自訴範圍）。
（二）再自訴人戊○○要求被告乙○○依照約定設定抵押權，然
      被告乙○○卻於簽立協議書後，即潛避無蹤，均由被告丙○○出面拖延，且拒交所有權狀，自訴人戊○○發覺有異
      ，於同年4 月間乃將被告乙○○所開之之本票聲請裁定強
      制執行，但以登記謄本記載之被告乙○○之台北市○○區
      ○○街48巷1弄4號2 樓地址送達，事隔月餘均無訊息，經
      向法院聲請確定證明，始知被告乙○○住所遷移送達不到
      ，在自訴人重新申請依被告乙○○之新
      2 人見自訴人戊○○即將查封、保全財產，竟趁此段期間
      火速串通被告丁○○作假買賣，在92年6 月16日迅將本件
      不動產過戶脫產，致自訴人戊○○財產化為烏有。
四、被告丙○○、乙○○、丁○○等觸犯之刑章：被告乙○○，
    現年30歲，原居馬來西亞，84年4月3日入境，無正當職業，
    充當丙○○之人頭，擔任瑞彩科技股份有限公司之人頭董事
    長。本件不動產係自訴人甲○○信託登記在其名下，自係受
    自訴人甲○○委託處理事務，除用於向銀行貸款外，不得為
    其他足生財產權變動之行為。而本件不動產座落於台北市中
    山區○○○路與林森北路巷道內熱鬧之商業精華區，1至5樓
    含地下室出租予勁爆二十一網咖（自訴人甲○○為股東），
    有20年長期租約，市價行情最少值5千萬元（共162坪，銀行
    核貸2千5百萬元即可證明）。任何有意購買者，依常情應先
    交涉租約之處理，自訴人甲○○整日在店中，未見有人來詢
    問，突在自訴人戊○○欲實施查封之際，突然冒出被告丁○○依買賣原因取得登記，致自訴人戊○○、甲○○受有財產
    上重大損害，顯見被告丙○○、乙○○、丁○○3 人，自被
    告丙○○設局使自訴人戊○○將上開不動產信託登記於自訴
    人甲○○所指定之被告乙○○起，至將上開不動產移轉過戶
    予被告丁○○止，均有犯意之聯絡，行為之分擔，而共犯刑
    法第339條第2項詐欺得利罪嫌。
貳、按犯罪事實應依證據認定之，無證據不得認定犯罪事實，又
    不能證明被告犯罪者，應諭知無罪之判決，刑事訴訟法第15
    4條第2項、第301條第1項分別定有明文。刑事訴訟法上所謂
    認定犯罪事實之證據，係指足以認定被告確有犯罪行為之積
    極證據而言，苟積極證據不足為不利於被告事實之認定時，
    即應為有利於被告之認定，更不必有何有利之證據，最高法
    院分別著有29年上字第3105號判例及30年上字第816 號判例
    可資參照。
參、次按詐財罪之成立，要以加害者有不法而取得財物之意思，
    實施詐欺行為，被害者因此行為，致表意有所錯誤，而其結
    果為財產上之處分，受其損害。若取得之財物，不由於被害
    者交付之決意，不得認為本罪之完成；又刑法第339條第2項
    之詐欺罪，以得財產上不法之利益為要件，例如取得債權、
    免除債務之類。若詐得現實之財物，既與財產上不法之利益
    有別，應屬同條第1 項之範圍，最高法院19年上字第1699號
    、25年度非字第119 號判例分別定有明文。本案依自訴人戊○○、甲○○自訴意旨所述，被告丙○○、乙○○、丁○○
    3 人自被告丙○○設局使自訴人戊○○將上開不動產信託登
    記（此屬所謂之「借名登記契約」，屬無名契約之一種，並
    非「信託登記契約」，可參卷附最高法院92年度台上字第12
    63號、91年台上字第1871號民事判決書）於自訴人甲○○所
    指定之被告乙○○起，至將上開不動產移轉過戶予被告丁○○止，均有犯意之聯絡，行為之分擔【見原審93年3 月30日
    準備程序筆錄】，故「將上開不動產移轉過戶予被告丁○○
    」部分亦屬被告3 人詐欺得利之同一犯意所包含，非屬另起
    之犯意；是本件自訴人戊○○、甲○○既認為被告丁○○涉
    犯詐欺得利之犯行，在訴訟上自訴人戊○○、甲○○就必須
    證明被告丁○○與被告丙○○、乙○○等3 人自被告丙○○
    所指定之被告乙○○起，至將上開不動產移轉過戶予被告丁○○止，均有犯意之聯絡及行為之分擔。換言之，自訴人戊○○、甲○○必須證明被告丙○○、乙○○先有詐欺得利之
    犯行，再證明被告丁○○與該2 人有犯意之聯絡及行為之分
    擔。
肆、本件自訴人戊○○、甲○○認被告丁○○涉有前開詐欺得利
    犯行，無非係以證人陳雪錦之證述，卷內所附協議書、92年
    5月1日申請之土地登記謄本、台灣士林地方法院（以下稱士
    林地院）民事裁定、士林地院民事庭函各1份、92年6月19日
    申請之土地登記謄本2 份、瑞彩科技股份有限公司基本資料
    查詢1紙、土地登記申請書1份、世華銀行世貿分行貸款資料
    等資為論據。訊據被告丁○○則堅決否認有何詐欺得利犯行
    ，辯稱：我原來並不認識丙○○、乙○○，是因為朋友介紹
    買賣本件不動產才認識的。買賣契約書及過戶係委託代書陳
    雪錦辦理，約定之買賣價款為3千3百萬元，付款方式為92年
    5月20日訂約當時付80萬元現金，同日再匯款520萬元，另由
    我承受上開不動產原來之2千5百萬元貸款，並最後再給付2
    百萬元尾款。現在房屋雖已過戶給我，但仍未點交，所以我
    不願意付尾款2百萬元。這件買賣是真實的，並不是與丙○○、乙○○串通之假買賣等語。
伍、經查，本件被告乙○○與丁○○就前開不動產之買賣契約書
    及過戶均係委託代書陳雪錦辦理，約定之買賣價款為3千3百
    萬元，付款方式為92年5 月20日訂約當時付80萬元現金，同
    日再匯款520 萬元，另由被告丁○○承受上開不動產原來之
    2千5百萬元貸款，並最後再給付2 百萬元尾款等情，業據被
    告丁○○提出買賣契約書1 份在卷可憑，核與證人陳雪錦證
    述之情節相符（見原審93年5月12日審判筆錄，地院卷第2卷
    第93頁、第77頁至第80頁），復有匯款申請書（代收據）、
    台北市中山地政事務所93年4月8日北市中地3字第093305660
    00號函附前開不動產之所有權移轉登記資料可證（見地院卷
    第2卷第17頁至第43頁、第86頁），堪認為實。而自訴人2人
    質疑前開地政事務所函附之「土地買賣所有權移轉契約書」
    上記載土地價款為2292萬7700元、「建築改良物買賣所有權
    移轉契約書」記載房屋價款為294 萬7700元，合計總價款為
    2587萬5400元，與被告丁○○所提之買賣契約書之總價款33
    00萬元，兩者顯為不符，因認被告丁○○之前開買賣係所謂
    之「假買賣」云云。惟查，現行不動產交易實務上對於不動
    產之買賣常有所謂公契（如前開土地、建築改良物買賣所有
    權移轉契約書）及私契（如前開買賣契約書）之分，公契之
    作用在於送地政事務所核定課稅之金額，通常低於私契所約
    定之實際買賣價額，目的係為減少稅賦之支出，此為交易實
    務所常見，並為公知之事實，故不能單以前開土地、建築改
    良物買賣所有權移轉契約書與買賣契約書內記載之總價款不
    同，即認定該筆買賣係屬所謂之「假買賣」。又自訴人2 人
    另質疑該筆不動產原有另外之債權人劉綺佳實施假扣押，產
    權尚有瑕疵，被告應不可能付6 百萬元購買此一產權有問題
    之不動產，因認被告丁○○之前開買賣係「假買賣」云云。
    但查，依強制執行法第51條第2 項規定：「實施查封後，債
    務人就查封物所為移轉、設定負擔或其他有礙執行效果之行
    為，對於債權人不生效力。」、同法第76條第3 項規定：「
    已登記之不動產，執行法院並應先通知登記機關為查封登記
    ，其通知於第1 項執行行為實施前到達登記機關時，亦發生
    查封之效力。」、同法第113 條規定：「不動產之強制執行
    ，除本節有規定外，準用關於動產執行之規定。」是不動產
    如已經假扣押而為查封登記，依前開法條規定，必須先塗銷
    查封登記始可為所有權之移轉。由本件被告乙○○既已移轉
    前開不動產之所有權予被告丁○○，有前開92年6 月19日申
    請之土地登記謄本2 份附卷足憑，可推知上開查封登記已被
    塗銷，意即被告丁○○必與被告乙○○就此部分有所約定如
    何解決，此並有原審自訴代理人所提之補充自訴理由狀所附
    之台灣台北地方法院囑託塗銷查封登記書（見地院卷第2 卷
    第109頁）即可證明，是自訴人2人前開質疑，亦不足採；再
    自訴人2 人亦質疑依買賣契約書之內容，並未約定如何交屋
    等細節，顯然違反常理，故認該筆買賣係「假買賣」云云，
    惟房屋買賣之交屋，依照民法第345條第1項之規定，並未以
    約定於書面為要件，是縱於買賣契約書中未約定交屋之方式
    ，亦非不得以口頭約定於何時、何地、以何種方式交屋，故
    以自訴人2 人上開質疑，亦不足以證明該筆買賣係屬假買賣
    ；是依自訴人2 人所質疑之處，均不足認定被告丁○○與乙○○前開之買賣係「假買賣」，可見上開買買確為真實。基
    此，被告丁○○與被告乙○○就前揭不動產之買賣既為真實
    ，自無與被告丙○○、乙○○有何詐欺得利之犯意聯絡。
陸、再本件自訴人甲○○前於92年4 月15日曾向台灣台北地方法
    院檢察署提起告訴（案號先後分為92年度他字第2440號、92
    年度發查字第908號、92年度偵字第14766號案件），稱：「
    被告丙○○、告訴人兼被告乙○○於91年10月31日，將告訴
    人兼被告甲○○委託渠等調現之國泰銀行空白支票2 百張、
    世華銀行空白支票10張，侵占入己。又丙○○、乙○○於91
    年11月1 日，佯稱願意以『瑞彩科技股份有限公司』股權百
    分之10，交換告訴人甲○○所有位於台北市○○○路○ 段65
    巷2弄62號之『勁爆二十一網咖』、台北市○○○路○段7 號
    之『勁爆二十一網咖分店』、同一地址之『柯達快速沖洗店
    』、及台北市○○街48號『強強滾涮涮鍋』，詎告訴人甲○○將上開4 家店交與被告丙○○、乙○○等人經營，渠等竟
    拒絕依約交付『瑞彩科技股份有限公司』股權百分之10。再
    於91年12月31日，被告丙○○、乙○○又誆稱幫助貸款為由
    ，教唆告訴人甲○○之胞妹戊○○，將登記以其妹戊○○名
    下座落台北市○○○路○ 段65巷2弄62號1至6樓之屋1棟，均
    過戶至被告乙○○，而被告乙○○等人竟以上開房地作為抵
    押，向世華銀行貸得2千5百萬元，並無依約將貸款交付給告
    訴人甲○○。因認被告丙○○、乙○○涉有刑法詐欺取財、
    背信、侵占等罪嫌」云云。核本件自訴人戊○○、甲○○自
    訴被告丙○○、乙○○之犯罪事實，顯然與本件自訴人甲○○於上開案件中告訴「再於91年12月31日，被告丙○○、乙○○又誆稱幫助貸款為由，教唆告訴人甲○○之胞妹戊○○
    ，將登記以其妹戊○○名下座落台北市○○○路○段65巷2弄
    62號1至6樓之屋1 棟，均過戶至被告乙○○，而被告乙○○
    等人竟以上開不動產作為抵押，向世華銀行貸得2千5百萬元
    ，並無依約將貸款交付給告訴人甲○○」之犯罪事實相同，
    屬同一案件（按本件自訴人戊○○、甲○○就同一事實，雖
    自訴被告丙○○、乙○○係涉犯詐欺得利、背信罪嫌【見原
    審93年3月30日準備程序筆錄，地院卷第1卷第232頁、第230
    頁、第134 頁】，與前開偵查案件告訴被告丙○○、乙○○
    係涉犯詐欺取財、背信、侵占罪嫌，就所訴法條雖略有不同
    ，惟依最高法院49年度台上字第315 號判例意旨，本院並不
    受自訴人所訴法條之拘束）。又該偵查案件經台灣台北地方
    法院檢察署檢察官調查後認被告丙○○、乙○○犯罪嫌疑不
    足，於92年12月30日以92年度偵字第14766號、第15802號不
    起訴處分書為不起訴處分，經本件自訴人甲○○聲請再議後
    ，台灣高等法院檢察署檢察長再於93年5 月12日以93年度上
    聲議字第1179號處分書駁回再議而確定等情，有上開不起訴
    處分書、再議駁回處分書各1件附卷可稽（見地院卷第1卷第
    200頁、第2 卷第131頁），並經本院調取台灣高等法院檢察
    署93年度上聲議字第1179號、台灣台北地方法院檢察署92年
    度他字第2440號、92年度發查字第908號、92年度偵字第147
    66號、92年度偵字第15802號等卷全卷共5宗案卷核閱屬實，
    足見被告丙○○、乙○○確無詐欺得利之犯行。
柒、至卷內所附協議書，僅能證明自訴人戊○○依自訴人甲○○
    指示將上開不動產登記於其所指定之登記名義人即被告乙○○名下；而92年5月1日申請之土地登記謄本，亦僅能證明前
    開不動產於92年1月7日登記於被告乙○○名下；又士林地院
    民事裁定、民事庭函各1 份，也僅可證明自訴人戊○○向法
    院聲請被告乙○○所簽發之本票准許強制執行，及被告乙○○住所遷移；再92年6月19日申請之土地登記謄本2份，亦僅
    能證明被告丁○○於92年6 月13日以買賣為原因而登記為前
    開不動產之所有權人；另瑞彩科技股份有限公司基本資料查
    詢1 紙，僅能證明瑞彩科技股份有限公司之公司登記資料；
    又土地登記申請書1 份，僅可證明證人即代書陳雪錦代辦被
    告乙○○與丁○○之前開房屋買賣、過戶事宜；另國泰世華
    銀行世貿分行函附被告乙○○之貸款資料，僅能證明被告乙○○有以前開不動產向國泰世華銀行世貿分行貸款2千5百萬
    元，並撥入被告乙○○在國泰世華銀行中山分行帳戶內之事
    實，但上開證據均無法證明被告丁○○有何詐欺得利之犯行
    ，附此敘明。
捌、綜上所述，本院審酌證人陳雪錦之證述及前揭書證，既無法
    證明被告丙○○、乙○○有詐欺得利犯行，亦無法證明被告
    丁○○與渠2 人有犯意之聯絡及行為之分擔，即無法證明被
    告丁○○有何詐欺得利之犯行，是被告丁○○上述否認犯罪
    之辯解，應可信憑，揆諸首揭說明，既不能證明被告丁○○
    之犯罪，原審因而為被告丁○○無罪判決之判決，核無不合
    。
玖、自訴人就被告丁○○被訴部分上訴意旨稱：「一、被告丁○○於原審固辯稱伊不識被告丙○○云云，惟自訴人甲○○及
    配偶曾收受被告丙○○以被告丁○○名義所發之存證信函，
    苟被告丁○○不識被告丙○○，被告丙○○焉有可能代筆發
    函之理？二、查被告丁○○固提出台北市第5 信用合作社所
    補發之520 萬匯款單據，惟查該單據與證人陳雪錦於第1 審
    庭呈之單據二者有字體不同之差異，然匯款單據係以碳紙複
    寫，二者斷無發生字體不同之情事，且被告及證人陳雪錦所
    提出之證物均為影印本，是否真實非無疑義。三、證人陳雪
    錦於第一審固證稱買賣成立於92年5 月20日，然其所代理申
    請移轉所有權登記之申請書上原因發生日期則記載為92年 6
    月6 日，亦有差異，故有予調查之必要。」等情，據以指摘
    原審判決就被告懷常珠部分為無罪判決不當。經查：一、本
    院於審判期日，審判長問：「上訴理由狀所指存證信函是何
    人所寫？」自訴代理人答：「依過去的經驗，懷疑是丙○○
    所寫。」審判長問被告丁○○：「存證信函是誰的筆跡？」
    被告丁○○答：「是我先生寫的，我有看到他寫。」，茲被
    告丙○○因案通緝中而未到庭，有本院被告全國通緝紀錄表
    1 份可據（見高院卷69頁），殊不能僅憑自訴人之臆測而入
    被告丁○○於罪。二、被告丁○○匯款520 萬元給被告乙○○之卷存2張匯款申請書（代收據）影本，1張為匯款時所發
    ，1張為嗣後補發，補發之1張，其上蓋有「補發」戳記，有
    卷存2張匯款申請書可資比較核對甚明（見地院卷第1卷92之
    1頁、第2卷第86頁），故辦理匯款之合作社由不同之人書寫
    補發1 張匯款申請書作為匯款之證明致筆跡不同，符合常情
    ，殊難據此懷疑該匯款之真實性。三、按房地買賣交易習慣
    上有公契與私契之不同製作，業經原審判決闡釋綦詳，故縱
    使本件買賣約定成立於92年5 月20日，惟公契上卻記載買賣
    原因發生日期為92年6月6日，亦不能因而臆測2 人間房地買
    賣為假買賣，基上理由，本件事證已明，因而自訴人於審判
    期日申請本院向台北市第5 信用合作社吉林分社調閱民國92
    年5月20日自該行匯入國泰銀行中山分行乙○○帳號：00000
    00000000號帳戶之匯款資料，核無必要，併予敘明。四、刑
    事訴訟法第161條已於91年2月8日修正公布，修正後同條第1
    項規定：檢察官就被告犯罪事實，應負舉證責任，並指出證
    明之方法。自訴代理人依刑事訴訟法第329條第1項於自訴案
    件其法律上之地位，相當於公訴案件之檢察官，因此，自訴
    代理人對於自訴之犯罪事實，應負提出證據及說服之實質舉
    證責任。倘其所提出之證據，不足為被告有罪之積極證明，
    或其闡明之證明方法，無從說服法官以形成被告有罪之心證
    ，基於無罪推定原則，自應為被告無罪判決之諭知。本件自
    訴人未提出適合於證明被告確犯詐欺得利罪之積極證據，本
    院就卷內訴訟資料，逐一剖析，參互審酌，仍無從獲得被告
    丁○○有罪之心證，應認不能證明被告犯罪。自訴人之此部
    分上訴，為無理由，應予駁回。
據上論斷，應依刑事訴訟法第368條，判決如主文。
中　　華　　民　　國　　94　　年　　5 　　月　　5 　　日
　　　　　　　　　刑事第七庭審判長法　官  蔡秀雄
　　　　　　　 　 　　　　　　　　法　官  周占春
                                  法  官  蘇素娥
以上正本證明與原本無異。
不得上訴。
                                  書記官  劉  瑗
中　　華　　民　　國　　94　　年　　5 　　月　　6 　　日
